【裁判字號】    98,訴,2104
【裁判日期】    990129
【裁判案由】    損害賠償
【裁判全文】
臺灣臺中地方法院民事判決  98年度訴字第2104號
原      告  丁○○
被      告  戊○○
            台新國際商業銀行股份有限公司
法定代理人  甲○○
上1人
訴訟代理人  丙○○
被      告  台北富邦商業銀行股份有限公司
法定代理人  庚○○
上1人
訴訟代理人  己○○
複代理人    乙○○
當事人間損害賠償事件，本院於99年1月7日言詞辯論終結，判
決如下：
    主    文
被告戊○○應給付原告新台幣肆萬元，及自民國九十八年九月十
六日起至清償日止，按年息百分之五計算之利息；被告台新國際
商業銀行股份有限公司就被告戊○○前述應給付部分，於本金新
台幣貳萬元之範圍內，與被告戊○○負連帶給付之責任，及應給
付原告自民國九十八年九月十日起至清償日止，按年息百分之五
計算之利息。
被告戊○○應給付原告新台幣肆萬元，及自民國九十八年九月十
六日起至清償日止，按年息百分之五計算之利息；被告台北富邦
商業銀行股份有限公司就被告戊○○前述應給付部分，於本金新
台幣貳萬元之範圍內，與被告戊○○負連帶給付之責任，及應給
付原告自民國九十八年九月十二日起至清償日止，按年息百分之
五計算之利息。
原告其餘之訴駁回。
訴訟費用由被告戊○○與被告台新國際商業銀行股份有限公司連
帶負擔八十分之一；被告戊○○與被告台北富邦商業銀行股份有
限公司連帶負擔八十分之一；再由被告戊○○負擔四十分之一；
餘由原告負擔。
本判決第一項、第二項原告勝訴部分得假執行。
原告其餘假執行之聲請駁回。
    事實及理由
一、本件原告起訴主張：
  (一)被告戊○○因財務及信用狀況均不佳，無法以自己名義申辦
    信用卡使用，竟於民國(下同)91年3月4日竊取原告所有之身
    分證及中國醫藥大學附設醫院服務證件，於未經原告同意之
    下，冒用原告名義，在被告台新國際商業銀行股份有限公司
    （下稱台新銀行）之美國運通金卡申請書上偽填原告之出生
    年月日、身分證統一編號等個人資料，並偽造原告「丁○○
    」署押1枚，用以表示原告向被告台新銀行申請信用卡意思
    之私文書，並檢附原告之國民身分證、中國醫藥大學附設醫
    院直系親屬優待證，向被告台新銀行申請信用卡而行使之，
    致使被告台新銀行承辦人員誤認係原告本人申請，因而於同
    年月11日核發並寄交卡號000000000000號信用卡1張予被告
    戊○○，被告戊○○於取得上開信用卡後，向如台中地方法
    院98年度訴字第1815號刑事判決書所載之附表一所示不知情
    之特約商店服務人員，刷卡消費，於如上開刑事判決所載之
    附件附表二所示之時間，在金融機構設置之自動付款設備，
    以插入該非法取得之信用卡之不正方法，以預借現金之方式
    ，由自動付款設備取得如附件附表二所示之現金。
  (二)被告戊○○另於91年7月6日，未經原告之同意下，用以卡辦
    卡方式，假冒原告名義，在被告台北富邦商業銀行股份有限
    公司（下稱台北富邦銀行）信用卡申請書上偽填原告之出生
    年月日、身分證統一編號等個人資料，並偽造原告「丁○○
    」署押2枚，用以表示原告本人向被告台北富邦銀行申請信
    用卡意思之私文書，向被告台北富邦銀行申請信用卡而行使
    之，致使被告台北富邦銀行承辦人員誤認係原告本人申請，
    因而於同年月22日核發並寄交卡號0000000000000000號信用
    卡1張予被告戊○○使用，被告戊○○持上開信用卡向上開
    判決書所載之附表三所示不知情之特約商店服務人員刷卡消
    費，金額如附表三所示。
  (三)被告台新銀行及被告台北富邦銀行承辦人員就被告戊○○以
    原告「丁○○」名義申請之信用卡申請案審查時，疏未注意
    被告戊○○提出之申請案資料之正確性及真偽，以及應由申
    請案名義人「丁○○」親自簽名辦理信用卡之申請及核發等
    申辦信用卡之程序，致被告戊○○以「丁○○」名義申辦信
    用卡核發使用，被告戊○○、被告台新銀行及被告台北富邦
    銀行就本案之信用卡申辦實已侵害原告之權益。原告於97年
    9月17日欲辦理信用貸款轉貸事宜，因被告戊○○上開行為
    ，致使原告信用狀況受損，不但原告辦理信用貸款轉貸事宜
    產生障礙，且經財團法人金融聯合徵信中心調查之當事人綜
    合信用報告所載，原告受評之信用評分僅為508分，全國僅
    有10%~20%信用評分低於原告，故被告等之侵權行為已使原
    告之信用及名譽之人格權嚴重受損害，爰依民法第184條第1
    項、第185條第1項、第195條第1項規定請求損害賠償。並聲
    明：(1)被告戊○○與被告台新國際商業銀行股份有限公司應
    連帶給付原告新台幣（下同）80萬元整及自起訴狀繕本送達
    之翌日（被告戊○○98年9月16日起算；被告台新銀行自98
    年9 月10日起算）起，至清償日止，按年息5%計算之利息；
    (2)被告戊○○與被告台北富邦商業銀行股份有限公司應連帶
    給付原告80萬元整及自起訴狀繕本送達之翌日（被告戊○○
    98年9月16日起算；被告台北富邦銀行自98年9月12日起算）
    起至清償日止，按年息5%計算之利息。(3)原告願供擔保，請
    准宣告假執行。
二、被告方面：
  (一)被告戊○○陳述：對於原告之請求無意見，我願意與原告和
    解。
  (二)被告台新銀行則以：被告戊○○係以原告所有之國民身分證
    及中國醫藥大學附設醫院直系親屬診療優待證予以影印後檢
    附申辦，並非另行偽造或變造系爭證件，故客觀上係屬真實
    無偽之資料，任何人縱以善良管理人之注意義務審核，均無
    從據以認係偽冒申請。又被告戊○○任職於原告之辦公室，
    客觀上得隨時拿走原告所有之物，因而得以原告身分證申請
    信用卡，且被告戊○○係原告之親胞弟，對於原告之年籍資
    料熟稔，故得以順利應答被告之承辦人員所問之相關身分核
    對問題，致使承辦人員無從查知非本人申請。此外，原告於
    案發前，亦未提供被告任何本人簽名資料為何，藉以判斷系
    爭申請書上之署押為戊○○所偽造。故被告已盡善良管理人
    之注意義務，就系爭信用卡之核發並無過失。再者，原告並
    未提出任何具體舉證證明「受損」情形，且因被告戊○○之
    犯罪行為，被告與原告同為受害人，原告所謂之「信用狀況
    受損」，被告並無任何故意或過失。另被告戊○○雖以原告
    之名義向被告冒辦信用卡使用，惟申辦後每期均有繳納最低
    應繳金額以上，非屬於催繳戶，被告從未亦無須向聯徵中心
    報送系爭信用卡之不良紀錄，故原告以非被告所製作之評分
    資料請求被告賠償其信用及名譽上損害，實無理由等語置辯
    。並聲明：原告之訴駁回。
  (三)被告台北富邦銀行亦以：被告戊○○既已提出身分及職業證
    明文件正本(以卡辦卡仍須出示身分證明文件)且蓄意已不正
    當之方式，致被告誤以為其申請書所載之資料為真實，而陷
    於錯誤核發卡片供其消費使用，惟消費款均由被告先代為墊
    付，嗣後亦未正常履約繳款，被告亦受有損害，至98年6月1
    0日止尚積欠141,677元，故被告並無民法第184條所指故意
    或過失之法定要件。此外，財團法人金融聯合徵信中心係為
    信用資訊之提供者，而非授信決策的決定者，其所提供之資
    訊，亦僅供會員金融機構於辦理授信及其他依法登記之特定
    目的時參考，而金融機構授信之准駁，除上開資訊之參考外
    仍須考量申請人之各項財資力，並須符合其內部之授信政策
    後，再予評估是否核貸，非單一信用資訊所能決定。另金融
    機構核貸與否並非無資訊交換之窗口，且原告亦得向申辦金
    融機構舉證或請其向被告等金融機構查證，是故他金融機構
    無法核貸實與被告無必然之關連性，且被告於確定原告確為
    被告戊○○偽冒申辦時亦主動將信用紀錄予以更正，故被告
    無損害原告權益之情事，原告請求損害賠償實無理由等語置
    辯。並聲明：原告之訴駁回。
三、本件原告主張：被告戊○○因財務及信用狀況均不佳，無法
    以自己名義申辦信用卡使用，竟於91年3月4日擅取原告所有
    之身分證及中國醫藥大學附設醫院服務證件，在未經原告同
    意之下，冒用原告名義，在被告台新銀行之美國運通金卡申
    請書上偽填原告之出生年月日、身分證統一編號等個人資料
    ，並偽造「丁○○」署押1枚，用以表示原告向被告台新銀
    行申請信用卡意思之私文書，並檢附原告之國民身分證、中
    國醫藥大學附設醫院直系親屬優待證，向被告台新銀行申請
    信用卡而行使之，致使被告台新銀行承辦人員誤認係原告本
    人申請，因而於同年月11日核發並寄交卡號000000000000號
    信用卡1張予被告戊○○，被告戊○○於取得上開信用卡後
    ，向如台中地方法院98年度訴字第1815號刑事判決書所載之
    附表一所示不知情之特約商店服務人員，刷卡消費，於如上
    開刑事判決所載之附件附表二所示之時間，在金融機構設置
    之自動付款設備，以插入該非法取得之信用卡之不正方法，
    以預借現金之方式，由自動付款設備取得如附件附表二所示
    之現金。且被告戊○○另於91年7月6日未經原告之同意下，
    用以卡辦卡方式，假冒原告名義，在被告台北富邦銀行信用
    卡申請書上偽填丁○○之出生年月日、身分證統一編號等個
    人資料，並偽造「丁○○」署押2枚，用以表示原告本人向
    被告台北富邦銀行申請信用卡意思之私文書，向被告台北富
    邦銀行申請信用卡而行使之，致使被告台北富邦銀行承辦人
    員誤認係原告本人申請，因而於同年月22日核發並寄交卡號
    0000000000000000號信用卡1張予被告戊○○使用，被告戊
    ○○持上開信用卡向上開判決書所載之附表三所示不知情之
    特約商店服務人員刷卡消費，金額如附表三所示之事實，為
    被告所不爭執，並有原告提出之台中地方法院98年度訴字第
    1815號刑事判決書影本1份在卷可稽，而被告戊○○前述偽
    造文書假藉原告名義向被告台新銀行、被告台北富邦銀行詐
    領信用卡消費取財及得利之犯行，亦經本院刑事庭判處罪刑
    確定，復經本院調閱前述98年度訴字第1815號刑事卷宗查核
    屬實，原告主張前開事實，自堪信為真實。
四、按因故意或過失，不法侵害他人之權利者，應負損害賠償責
    任；數人共同不法侵害他人之權利者，連帶負損害賠償責任
    ﹔不能知其中孰為加害人者，亦同。民法第184條第1項前段
    、第185條第1項分別定有明文；不法侵害他人之身體、健康
    、名譽、自由、信用、隱私、貞操，或不法侵害其他人格法
    益而情節重大者，被害人雖非財產上之損害，亦得請求賠償
    相當之金額。其名譽被侵害者，並得請求回復名譽之適當處
    分。前項請求權，不得讓與或繼承。但以金額賠償之請求權
    已依契約承諾，或已起訴者，不在此限。民法第193條第1項
    、第195條亦分別定有明文。另當事人已證明受有損害而不
    能證明其數額或證明顯有重大困難者，法院應審酌一切情況
    ，依所得心證定其數額。民事訴訟法第222條第2項亦定有明
    文。茲就原告是否得依上揭規定向被告請求賠償及得請求賠
    償之金額為何，詳述如下：
  (一)本件被告戊○○無法以自己名義申辦信用卡使用，竟於91年
    3月4日擅取原告丁○○所有之身分證及中國醫藥大學附設醫
    院服務證件，在未經原告同意之下，冒用原告名義，偽造文
    書向被告台新銀行、被告台北富邦銀行詐領信用卡，並以原
    告名義對外簽帳消費、及借取現金，且事後未予清償，致使
    他人誤認原告蓄意消費、借款不予清償債務，按使用信用卡
    消費、借貸而未依約清償，依現今一般社會觀感予人信用不
    佳之印象，是被告戊○○故意冒原告之名申請信用卡，且消
    費後不予清償，足使原告之一般社會信用評價低落，應可認
    定，是原告主張被告戊○○故意冒原告之名申請信用卡，且
    消費後不予清償，致其信用受損，原告依侵權行為之規定請
    求被告戊○○賠償其損害，自有所據。
  (二)又被告台新銀行、台北富邦銀行均抗辯：其等對被告戊○○
    冒名申請信用卡，無從注意其冒名之情事，對原告信用之受
    損無過失行為，且原告之信用未損云云，然遭冒名消費借貸
    而未予清償，於冒名之事揭穿前，原告須背負欠債不還之評
    價，此對原告之信用有損害，已屬當然，被告台新銀行、台
    北富邦銀行抗辯原告信用未因被告戊○○之前述冒名詐欺行
    為而受損，尚難採信；又被告台新銀行、台北富邦銀行於其
    核發信用卡之時，對委任申請信用卡使用之人，有核對是否
    為本人之注意義務，本為被告台新銀行、台北富邦銀行所不
    爭執，且本件信用卡之申請，被告台新銀行、台北富邦銀行
    客觀上並無不能注意之情事，而被告戊○○於聲請信用卡時
    ，必須提出其身份證件予被告台新銀行、台北富邦銀行核辦
    人員核對身份，而被告戊○○於申辦信用卡時提出原告之國
    民身分證、中國醫藥大學附設醫院直系親屬優待證，其原本
    即有原告之相片，原告之相片與被告戊○○之長像本有不同
    ，且最大特徵在於被告戊○○嘴下方有明顯之痣及鬚，原告
    則無，此從一般觀察即可得知，有本院當庭勘驗筆錄一份（
    詳參本院99年1月7日言詞辯論筆錄）可參，足認被告台新銀
    行、台北富邦銀行承辦信用卡核發之承辦人員於核發時有疏
    失，誤信被告戊○○之言而發卡予被告戊○○使用，致原告
    信用受損。按受僱人因執行職務，不法侵害他人之權利者，
    由僱用人與行為人連帶負損害賠償責任。民法第188條第1項
    前段定有明文。是被告台新銀行、台北富邦銀行分別就其承
    辦人員之過失行為應與該承辦人員負連帶賠償之責任。
  (三)被告台新銀行、台北富邦銀行之各該承辦人員之過失行為與
    被告戊○○之故意侵權行為，共同不法侵害原告之信用，是
    被告台新銀行、台北富邦銀行應各與被告戊○○就其等誤發
    信用卡之權行為，分別負連帶賠償之責任。
  (四)又按慰撫金之賠償須以人格權遭遇侵害，使精神上受有痛苦
    為必要，其核給之標準固與財產上損害之計算不同，然非不
    可斟酌雙方身分資力與加害程度，及其他各種情形核定相當
    之數額，最高法院51年台上字第223號判例可資參照。又人
    格權遭遇侵害而受有精神上之痛苦，於請求賠償精神慰撫金
    時，其核給之標準須參酌實際加害情形、被害人之身分、地
    位與加害人之經濟狀況等關係定之。查原告因被告戊○○二
    次冒名申請信用卡消費未予清償，致使原告二次信用受損，
    就該等信用受損情事，固得分別請求告戊○○與被告台新銀
    行、被告台北富邦銀行賠償非財產上之損害。本院參諸原告
    為醫學博士，現為執業醫生，曾任中醫師公會理事長、且任
    教於中國醫藥學院，有土地3筆、建物1棟，年所得110餘萬
    元（參卷附原告之聘書、當選證明書、原告之財產歸戶資料
    ），於97年9月17日發現遭冒名使用信用卡後，隨即提出告
    訴，並經註記遭偽冒而停用之情事於聯合徵信中心（參卷附
    原告所提出98年6月24日信用報告），被告台新銀行、台北
    富邦銀行為國內知名銀行，被告戊○○為原告之胞弟，現無
    業，現有二子待扶養等情為原告所陳明（詳參本院98年10月
    15日言詞辯論筆錄），且被告戊○○無不動產（參卷附被告
    之財產歸戶資料），本院認原告請求被告戊○○分別與被告
    台新銀行、台北富邦銀行應各自連帶賠償之精神慰撫金應以
    4萬元為適當，逾此範圍之請求，即無理由，不應准許。
  (五)次按損害之發生或擴大，被害人與有過失者，法院得減輕賠
    償金額，或免除之。重大之損害原因，為債務人所不及知，
    而被害人不預促其注意或怠於避免或減少損害者，為與有過
    失。前二項之規定，於被害人之代理人或使用人與有過失者
    ，準用之。民法第217條定有明文。經查，本件被告戊○○
    為原告之胞弟，於90年9月至92年7月間，在原告之辦公室幫
    忙為原告服務，是被告戊○○於91年3月間冒名偽辦信用卡
    時，為原告之使用人，應可認定；又國民身分證、中國醫藥
    大學附設醫院直系親屬優待證，均為證明身份之重要證件，
    尤其是國民身分證於一般私務或公務上，均為確認身份真偽
    之佐證，持有人本應注意保管，勿使之流落於外，而遭人冒
    用，被告戊○○為原告使用人之期間，原告未嚴加保管身份
    證及中國醫藥大學附設醫院直系親屬優待證原本，任意放置
    ，加諸原告對被告戊○○之選任督導未臻嚴謹，使被告戊○
    ○可數度隨意拿取原告身份證明文件之國民身分證、中國醫
    藥大學附設醫院直系親屬優待證原本，並持以向被告台新銀
    行、台北富邦銀行申請系爭信用卡，使被告台新銀行、台北
    富邦銀行亦誤信被告戊○○冒用原告之身份為真，致原告之
    信用受損，原告任人不當，及就證件管理疏失致其信用受損
    ，原告就其信用受損之結果，亦與有過失，本院審酌原告與
    有過失程度，因認被告台新銀行、台北富邦銀行就其等過失
    行為，各應負百分之50過失責任，餘百分之50之過失責任，
    均應由原告負擔，故本院認被告台新銀行、台北富邦銀行對
    原告所負之損害賠償責任，應酌減至本應負損害賠償責任百
    分之50程度，經依此方式酌減後，被告台新銀行、台北富邦
    銀行應與被告戊○○連帶賠償原告之金額，各為2萬元。
六、綜上所述，原告基於上開民法所規定侵權行為損害賠償請求
    權之法律關係，請求(1)被告戊○○應給付原告4萬元及自起
    訴狀繕本送達翌日即98年9月16日起，至清償日止，按年息
    百分之5計算之利息；被告台新銀行就被告戊○○前述應給
    付部分，於本金2萬元之範圍內，與被告戊○○負連帶給付
    之責任，及應給付原告自起訴狀繕本送達翌日即98年9月10
    日起至清償日止，按年息百分之5計算之利息。(2)被告戊○
    ○應給付原告4萬元及自起訴狀繕本送達翌日即98年9月16日
    起，至清償日止，按年息百分之5計算之利息；被告台北富
    邦銀行就被告戊○○前述應給付部分，於本金2萬元之範圍
    內，與被告戊○○負連帶給付之責任，及應給付原告起訴狀
    繕本送達翌日即98年9月12日起，至清償日止，按年息百分
    之5計算之利息，為有理由，應予准許；惟原告逾此部分之
    請求，則無理由，應予駁回。
七、本件原告勝訴部分，為所命給付未逾50萬元之判決，依民事
    訴訟法第389條第1項第5款規定，應依職權宣告假執行；至
    於原告敗訴部分，其假執行之聲請失所附麗，應併予駁回。
八、訴訟費用負擔及假執行宣告之依據：民事訴訟法第79條、第
    85條第2項，第389條第1項第5款。
中    華    民    國    99    年    1    月    29    日
                  民事第二庭    法  官  涂秀玲
正本係照原本作成。
如對本判決上訴，須於判決送達後20日內向本院提出上訴狀。
中    華    民    國    99    年    1    月    29    日
                                書記官  鐘麗芳

司法院資訊處製作；財團法人民間司法改革基金會備份。
